【裁判字號】    98,簡,233
【裁判日期】    990118
【裁判案由】    返還公法上不當得利
【裁判全文】
高雄高等行政法院簡易判決
                                       98年度簡字第233號
原      告  行政院衛生署中央健康保險局
代  表  人  鄭守夏局長
被      告  甲○○
上列當事人間返還公法上不當得利事件，原告提起行政訴訟，本
院判決如下︰
    主  文
被告應給付原告新臺幣173,046元及自民國98年11月13日起至清
償日止，按週年利率百分之5計算之利息。
訴訟費用由被告負擔。
    事實及理由
一、按中央健康保險局於民國99年1月1日改制為行政院衛生署中
    央健康保險局，原南區分局改為南區業務組，茲原告以改制
    後行政院衛生署中央健康保險局聲明承受訴訟，並無不合，
    應予准許。
二、本件原告主張：被告因案經法院判有期徒刑6月確定，於97
    年10月8日起入監執行至98年4月7日執行期滿，依全民健康
    保險法第11條第1款規定，被告上開在監執行期間，已非屬
    該保險之保險對象，惟被告仍於97年11月28日至同年12月16
    日期間，以全民健康保險對象之身分，至與全民健康保險特
    約之醫事服務機構「嘉義榮民醫院」（醫事服務機構代號：
    0000000000）就醫，致原告代其給付醫療費用新臺幣（下同
    ）175,022元，經扣抵被告溢繳保費1,976元，尚餘有醫療費
    用173,046元未繳，原告雖於98年9月3日以健保南醫字第098
    5104477號函通知被告繳還上開醫療費用，惟被告均置之不
    理。本件被告在監期間，既不得參加全民健康保險，與原告
    應無任何法律上關係，卻持全民健康保險卡至全民健康保險
    特約醫事服務機構就醫，致原告在無法律上原因下，代其負
    擔醫療費用；是被告依法自應返還經抵銷保費後，原告代其
    給付之醫療費用等情，並聲明求為判決被告應給付原告173,
    046元，及自起訴狀繕本送達被告之翌日起至清償日止，按
    週年利率百分之5計算之利息。被告於98年11月12日收受原
    告之起訴狀繕本後，迄未向本院提出答辯狀而為任何答辯。
三、次按「人民與中央或地方機關間，因公法上原因發生財產上
    之給付或請求作成行政處分以外之其他非財產上之給付，得
    提起給付訴訟。因公法上契約發生之給付，亦同。」為行政
    訴訟法第8條第1項所明定。又「具有中華民國國籍，符合下
    列各款規定資格之一者，得參加本保險為保險對象：1、曾
    有參加本保險紀錄或參加本保險前4個月繼續在臺灣地區設
    有戶籍者。」「有下列情形之一者，非屬本保險保險對象，
    已參加者，應予退保：1、在監、所接受刑之執行或接受保
    安處分、管訓處分之執行者。但其應執行之期間，在2個月
    以下或接受保護管束處分之執行者，不在此限。」「保險對
    象依第11條規定應退保者，自應退保之日起，不予保險給付
    ；已受領保險給付者，應返還保險人所支付之醫療費用；其
    所繳之保險費，不予退還。」全民健康保險法第10條第1項
    第1款、第11條第1款及第45條分別定有明文。
四、經查，本件原告所主張之前開事實，業據其提出原告98年9
    月3日健保南醫字第0985104477號函及送達證書、臺灣臺中
    監獄出監證明書、原告審核「不符合投保資格者」處理明細
    表及中央健康保險局保險對象門診就醫紀錄明細表附卷可稽
    ，應堪認定。次查，全民健康保險制定之目的，係為增進全
    體國民健康，以提供醫療保健服務，全民健康保險法第1條
    定有明文。再者，全民健康保險係屬於強制性保險，故該法
    具公法性質，因該法律關係所生之爭執即屬公法事件。本件
    被告於在監執行期間既不符合全民健康保險之保險資格，卻
    分別於97年11月28日至同年12月16日期間，以全民健康保險
    對象之身分，數度持健保卡至全民健康保險特約醫事服務機
    構之嘉義榮民醫院就醫，致原告經扣抵被告溢繳之保費後代
    其支出全民健康保險醫療費用為173,046元，被告即屬無法
    律上之原因而受有利益，致他人受損害，而構成公法上之不
    當得利，至屬明確。又民法第233條第1項前段及第203條規
    定，遲延之債務，以支付金錢為標的者，債權人得請求依法
    定利率計算之遲延利息；應付利息之債務，其利率未經約定
    ，亦無法律可據者，週年利率為5％。從而，原告依公法上
    不當得利之法律關係，提起給付訴訟，請求被告返還原告所
    支出之全民健康保險醫療費用173,046元及法定遲延利息，
    依法核無不合。
五、綜上所述，原告依據公法上不當得利之法律關係，提起一般
    給付之訴，請求被告返還原告所支出之全民健康保險醫療費
    用173,046元，及自起訴狀繕本送達被告之翌日即98年11月1
    3日起至清償日止，按週年利率5％計算之法定遲延利息，為
    有理由，應予准許。又本件事證已臻明確，兩造其餘攻擊防
    禦方法，均核與本件判決結果不生影響，爰不一一論述，附
    此敘明。另本件為簡易訴訟事件，爰不經言詞辯論為之。
六、據上論結，本件原告之訴為有理由，依行政訴訟法第233條
    第1項、第236條、第98條第1項前段，判決如主文。
中    華    民    國    99    年    1     月    18    日
            高雄高等行政法院第四庭
                            法  官  戴  見  草
以上正本係照原本作成。
如不服本判決，應於判決送達後20日內向本院提出上訴書狀，其
未表明上訴理由者，應於提起上訴後20日內向本院提出上訴理由
書（須按對造人數附繕本）；如於本判決宣示或公告後送達前提
起上訴者，應於判決送達後20日內補提上訴理由書（須附繕本）
。未表明上訴理由者，逕以裁定駁回。
中    華    民    國    99    年     1    月   18     日
                              書記官  江  如  青
附註:
行政訴訟法第235條（第1項、第2項）:
對於適用簡易程序之裁判提起上訴或抗告，須經最高行政法院之
許可。
前項許可，以訴訟事件所涉及之法律見解具有原則性者為限。


司法院資訊處製作；財團法人民間司法改革基金會備份。
